【裁判字號】    92,財管,61
【裁判日期】    920922
【裁判案由】    指定遺產管理人
【裁判全文】
臺灣臺北地方法院民事裁定                      九十二年度財管字第六一號
      聲  請  人  甲○○
      代  理  人  林順益律師
右聲請人聲請指定被繼承人乙○○遺產管理人事件，本院裁定如左：
    主  文
指定財政部國有財產局台灣北區辦事處為被繼承人乙○○（男、日據時代大正十五年
三月四日生、生前籍設日據時代地址：新富町一丁目三番地、經本院宣告於民國六十
九年七月十九日二十四時死亡）之遺產管理人。
准對被繼承人乙○○之繼承人為承認繼承之公示催告。
被繼承人乙○○之大陸地區以外之繼承人，應自前項公示催告最後登載新聞紙之日起
，壹年內承認繼承。上述期限屆滿，無繼承人承認繼承時，被繼承人乙○○之遺產，
於清償債權，並交付遺贈物後，如有剩餘即歸屬國庫。
程序費用由被繼承人乙○○之遺產負擔。
    理  由
一、按繼承開始時，繼承人有無不明，而無親屬會議或親屬會議未於一個月內選定遺
    產管理人者，利害關係人得聲請法院選任遺產管理人，並由法院依公示催告程序
    ，定六個月以上之期限，公告繼承人，命其於期限內承認繼承，民法第一千百七
    十七條及同法第一千一百七十八條第一項、第二項規定甚明。
二、本件聲請意旨略以：被繼承人乙○○之父與聲請人同為坐落台北縣新店市○○段
    深坑子小段一五二、一五三地號土地之共有人，故聲請人為利害關係人，而劉純
    坤於民國二十九年五月一日死亡，依法應由乙○○繼承上開土地，惟乙○○迄未
    辦理繼承登記。但乙○○自民國五十九年失蹤，最後一次出現係於五十九年七月
    十九日，迄今已逾三十年，其最後住所為臺北市○○區○○街二段一帶，此經鈞
    院為其宣告死亡之公示催告一十八個月後，另由鈞院於民國九十二年三月二十八
    日宣告乙○○於民國六十九年七月十九日二十四時死亡。茲查乙○○經宣告死亡
    後，並無其他繼承人，經聲請人於民國九十二年六月六日依法催告通知其四親等
    內之同輩血親組成親屬會議，並於一個月內選定遺產管理人，惟前開期限早已逾
    期，渠等並未依法選定遺產管理人，致聲請人日後依法行使其他法律上權利時，
    恐無主張權利之對象。因乙○○之遺產無人承認繼承時，依民法第一千一百八十
    五條之規定，其遺產於清償債權並交付遺贈物後，如有剩餘，應歸國庫，為此聲
    請指定財政部國有財產局台灣北區辦事處為遺產管理人等語。
三、聲請人主張上開事實，業據其提出土地登記謄本、本院八十九年度家催字第六九
    號民事裁定、本院九十二年度亡字第九號民事判決、
    執）、臺北市萬華區第一戶政事務所八十八年九月十四日北市萬一戶字第八八六
    ○七七五五○○號函等件為證，核與所述相符，形式上亦堪認聲請人與被繼承人
    乙○○間具利害關係，乃本件聲請依法有據。且查本院依職權迄查無被繼承人乙
    ○○對外有何負債，而依卷附土地登記謄本所示，被繼承人乙○○尚有資產，是
    其顯無債務超過之情事；何況依民法第一千一百八十五條規定「第一千一百七十
    八條所定之期限屆滿，無繼承人承認繼承時，其遺產於清償債權並交付遺贈物後
    ，如有剩餘，歸屬國庫」等情，是本院認為指定財政部國有財產局台灣北區辦事
    處為被繼承人乙○○之遺產管理人較為適當，併為承認繼承之公示催告。
四、次查，「大陸地區人民繼承臺灣地區人民之遺產，應於繼承開始起三年內以書面
    向被繼承人住所地之法院為繼承之表示；逾期視為拋棄其繼承權。大陸地區人民
    繼承本條例施行前已由主管機關處理，且在臺灣地區無繼承人之現役軍人或退除
    役官兵遺產者，前項繼承表示之期間為四年。繼承在本條例施行前開始者，前二
    項期間自本條例施行之日起算。」臺灣地區與大陸地區人民關係條例第六十六條
    定有明文。而前開條例係於八十一年九月十六日經行政院依同條例第九十六條規
    定公告，於同年月十八日施行，故大陸地區人民繼承臺灣地區人民之遺產，其繼
    承開始時間在八十一年九月十八日前者，除被繼承人係在臺灣地區無繼承人之現
    役軍人或退除役官兵，且其遺產在本條例施行前已由主管機關處理者，應於八十
    五年九月十七日，其餘應於八十四年九月十七日前，向有管轄權之法院聲請繼承
    ，否則視為拋棄其繼承權。而查本件繼承開始時間乃民國六十九年七月十九日二
    十四時死亡有如前述，並經本院調閱九十二年度亡字第九號宣告死亡事件卷宗查
    證明白，是本件被繼承人縱有大陸地區繼承人存在，其表示繼承期間，參酌前揭
    說明，至遲亦於民國八十五年九月十七日屆至，合此說明。
五、爰依非訟事件法第九條，裁定如主文。
中      華      民      國    九十二    年      九      月    二十二    日
                                  家事法庭法      官  蕭胤瑮
右為正本係照原本作成。
如對本裁定抗告，須於裁定送達後十日之不變期間內，向本院提出抗告狀。
中      華      民      國    九十二    年      九      月    二十二    日
                                          書  記  官  王文心


司法院資訊處製作；財團法人民間司法改革基金會備份。
